臺灣高等法院臺中分院民事裁定　　　　　 96年度抗字第320號
抗　告　人　乙○○
送達代收人　丙○○
相　對　人　協昌機械工業有限公司
法定代理人　甲○○
抗告人因與相對人間返還擔保金事件，對於中華民國96年5月14
日臺灣臺中地方法院96年度聲字第1092號所為裁定提起抗告，本
院裁定如下：
    主  文
抗告駁回。
抗告訴訟費用由抗告人負擔。
    理  由
一、按應供擔保之原因消滅者，法院應依供擔保人之聲請，以裁
    定命返還其提存物或保證書，民事訴訟法第104條第1項第1
    款固有明文，惟，因釋明假扣押之原因而供之擔保，係擔保
    債務人因假扣押所應受之損害，故必待無損害發生，或債權
    人本案勝訴確定，或就所生之損害已經賠償時，始得謂供擔
    保之原因消滅，最高法院53年台抗字第279號判例意旨可資
    參照。又關於假扣押之規定，於假處分準用之，民事訴訟法
    第533條前段亦有明文，是上開判例意旨，於因釋明假處分
    之原因而供之擔保，亦有其適用（最高法院81年度台抗字第
    824號裁定意旨參照）。次按擔保提存之提存人於提存後有
    提存出於錯誤之情形，經法院裁定返還確定者，得聲請該管
    法院提存所返還提存物；前項聲請，應於供擔保原因消滅後
    5年內為之，逾期其提存物屬於國庫，提存法第16條第1項第
    5款、第2項定有明文。
二、抗告人於原法院之聲請意旨略以：伊與相對人間聲請假處分
    事件，伊前遵原法院70年度全字第322號民事裁定，曾提供
    新台幣65,000元為擔保金，並以原法院70年度存字第544號
    提存事件提存在案。茲因相對人自始未向主管機關登記，實
    際上並無相對人之存在，顯見伊前開提存出於錯誤，應供擔
    保原因已消滅，爰依民事訴訟法第104條第1項第1款、提存
    法第16條第1項第5款規定，請求返還前開擔保金云云。
三、原法院以：「查聲請人前開假處分業經於70年3月9日執行完
    畢，執行當時相對人公司係歇業而未營業，有執行筆錄附於
    本院70年度民執全字第244號卷可證，並經本院調取前開卷
    宗核閱無誤，自堪信為真實。則債務人即相對人是否已生損
    害或有無受賠償，聲請人迄未舉證證明，依前開說明，尚難
    謂係應供擔保之原因消滅，且執行當時相對人公司僅係歇業
    而非不存在，聲請人前開提存亦無出於錯誤可言。況依聲請
    人前開主張，本件聲請人亦未於供擔保原因消滅後5年內聲
    請返還前開提存物，依前開規定，其前開提存物已屬於國庫
    」為由，認抗告人聲請返還前開提存物，與法不合，而裁定
    駁回抗告人之聲請，揆諸首開說明，經核並無不合。
四、抗告意旨雖略以：伊經向經濟部申請查調相對人之公司資料
    ，惟獲回覆查無該公司合法設立之登記資料，顯見相對人並
    未向主管機關申請法人登記，即無法人之人格存在，從而：
    1.本件相對人自無權利能力可言，因此也無法成為適格之假
    處分裁定相對人，據此，前揭原法院70年度全字第322號假
    處分裁定，並無相對人存在，應認屬無效之裁定。2.伊據以
    供擔保之對象並不存在，無任何受擔保利益人，則供擔保之
    原因自始不備，自應無所謂債務人因假處分所受損害發生之
    虞。3.上開假處分裁定既應為無效，且擔保原因亦無從消滅
    ，則亦不存有時效進行之問題云云。惟查，本件相對人協昌
    機械工業有限公司原以68年4月27日有限公司設立登記申請
    書向台灣省政府建設廳（下稱省建設廳）申請登記（資本總
    額新台幣200萬元、執行業務股東甲○○、設於台中市○區
    ○○路116號），經省建設廳以68年5月8日六八建三字第363
    47號函以其與登記在先之協昌興機械廠有限公司名稱重複為
    由，限期命更名補正；相對人乃更名振富機械工業有限公司
    ，再以68年5月24日補正申請書申請登記（資本總額、執行
    業務股東、公司地址均同前），復經省建設廳以68年6月5日
    六八建三字第48210號函以與登記在先之振富企業有限公司
    名稱重複為由，限期命更名補正；相對人乃二度更名為億泰
    機械工業有限公司，再以68年6月22日補正申請書申請登記
    （資本總額、執行業務股東、公司地址均同前），復經省建
    設廳以68年7月4日六八建三字第158626號函以與登記在先之
    億泰企業股份有限公司、億泰企業有限公司、億泰工業股份
    有限公司名稱重複為由，限期命更名補正；相對人乃三度更
    名為贊盟機械工業有限公司，再以68年7月10日補正申請書
    申請登記（資本總額、執行業務股東、公司地址均同前），
    復經省建設廳以68年7月16日六八建三字第158800號函表示
    公司章程第1條將公司名稱書為股份有限公司不符為由，限
    期命補正；經相對人以68年7月19日補正申請書補正後，省
    建設廳以68年7月23日六八建三字第168091號函認相對人以
    贊盟機械工業有限公司為名申請設立登記，經核符合規定，
    而准予登記，並代發給經濟部公司執照等情，業據本院向經
    濟部中部辦公室函調贊盟機械工業有限公司登記案卷（檔號
    ：124252）查證屬實，可見相對人確曾為公司登記，僅其公
    司名稱因與已登記公司重複，故屢經更名，最後係以「贊盟
    機械工業有限公司」之名稱為登記，致抗告人申請抄錄「協
    昌機械工業有限公司」變更登記表時，獲經濟部函覆其檔案
    無此公司名稱登記。從而，抗告人辯稱相對人從未為公司登
    記，無法人格存在，致上開假處分裁定無效，伊供擔保之對
    象不存在云云，顯有誤解，其仍執陳詞，指摘原法院裁定不
    當，並非可採。
五、末按非法人之團體雖無權利能力，然日常用其團體之名義為
    交易者比比皆是，民事訴訟法第40條第3項為應此實際上之
    需要，特規定此等團體設有代表人或管理人者，亦有當事人
    能力；民事訴訟法第40條第3項所謂非法人之團體設有代表
    人或管理人者，必須有一定之名稱及事務所或營業所，並有
    一定之目的及獨立之財產者，始足以當之，最高法院50年台
    上字第2719號、64年台上字第2461號判例意旨可資參照。是
    抗告意旨主張無法人之人格存在者，不得為上開依民事訴訟
    法規定而供擔保聲請假處分之對象云云，顯亦有誤解，併予
    指明。
六、據上論結，本件抗告為無理由，爰依民事訴訟法第495條之1
    第1項、第449條第1項、第95條、第78條，裁定如主文。
中　　華　　民　　國　　96　　年　　9 　　月　　18　　日
                  民事第三庭    審判長法　官  陳照德
                                      法　官  李平勳
                                      法　官  朱  樑
以上正本係照原本作成。
不得再抗告。
                                      書記官  陳妙瑋
中　　華　　民　　國　　96　　年　　9 　　月　　19　　日
                                                      Ｃ
